【裁判字號】    96,重上,548
【裁判日期】    980831
【裁判案由】    損害賠償等
【裁判全文】
臺灣高等法院民事判決                 96年度重上字第548號
上  訴  人  台灣翰澤企業有限公司
法定代理人  戊○○
訴訟代理人  陳明宗律師
被上訴人    輕而堅金屬股份有限公司
法定代理人  甲○○
訴訟代理人  連元龍律師
複代理人    陳瓊苓律師
訴訟代理人  張人志律師
上列當事人間請求損害賠償等事件，上訴人對於中華民國96年7
月31日臺灣臺北地方法院94年度訴字第4211號第一審判決提起上
訴，本院於98年8月18日言詞辯論終結，判決如下：
    主  文
上訴駁回。
第二審訴訟費用由上訴人負擔。
    事實及理由
一、本訴部分：
  (一)被上訴人起訴主張：伊承包坐落台北市○○路之彰化銀行資
    訊大樓新建工程，所需用石材於民國（下同）93年11月間與
    上訴人簽訂材料採購加工合約（下稱系爭合約），並將業主
    所需之石材內容及規範做為合約附件，以資雙方共同遵守。
    依系爭合約第6條交貨期限規定『乙方（即上訴人）須依甲
    方（即被上訴人）所排定之工程進度配合交貨』。上訴人於
    93年11月提供外牆石材工程預定進度表予伊，惟並未依此履
    行，已陷於遲延；其復於94年1月提供另一工程預定進度表
    予伊，仍遲延未依該進度表履行。嗣伊於94年3月10日以備
    忘錄通知上訴人（備忘錄上發文日期誤載為4月10日），載
    明上訴人原預定單元石材南向全部應於3月8日開始交貨，3
    月10日交貨完成、東向全部應於3月10日開始交貨，3月18日
    交貨完成、北向應於3月10日開始交貨，3月30日前交貨完成
    、西向應於3月10日開始交貨，3月30日前交貨完成。惟上訴
    人僅交付南向及東向部分少數石材，並未全部交貨完成，所
    交付之石材亦有嚴重瑕疵；其餘北向及西向石材部分則均未
    交貨，遲延違約至明。依系爭合約第8條品質控制規定『1.
    乙方須提供符合規定之石材，倘若材料之一部或全部生不符
    規定，則乙方須接受甲方換貨要求。2.乙方需依甲方提供相
    關圖面之尺寸加工，如刨溝深度、長寬尺寸、對角線尺寸，
    容許誤差皆應在正負1m/m內。』系爭合約附件亦載明石材之
    內容及規範。上訴人所交付之石材經伊檢查後，發現有崩角
    、銹斑、防護藥水不均勻、顏色有深淺色差、長寬尺寸、對
    角線尺寸、刨溝深度誤差超過1m/m以上等瑕疵，均與雙方合
    約約定不符，伊自得依約請求上訴人換貨。因上訴人有前揭
    履約不當事由，伊於94年3月30日發函催告上訴人應於94年4
    月6日前補正交付無瑕疵之石材，其餘遲延尚未交貨之石材
    並應於前揭催告期間內依約一併交貨完成。惟上訴人屆期仍
    未履行，伊即於同年4月7日發函解除系爭合約。上訴人履約
    不當致伊受有損害，爰依民法第231條、第495條等債務不履
    行之法律關係請求賠償損害，另伊依系爭合約第13條「由於
    乙方未能按期規定交貨，導致影響施工進度，每逾期一天須
    扣款總金額百分之一。」之規定，亦得請求上訴人給付懲罰
    性違約金。因上訴人有前揭給付遲延及石材瑕疵等履約不當
    之事由，致被上訴人受有損害，伊業已依法解除契約，爰依
    民法第260條、第231條、第495條等債務不履行之法律關係
    ，及系爭合約第13條之約定請求上訴人賠償損害並給付懲罰
    性違約金，分述如下：系爭契約包括石材購買及加工，因
    上訴人有前揭遲延給付及瑕疵給付等履約不當之事由，伊已
    依法解除契約，為如期通過業主驗收，另向砷華工程有限公
    司、建利企業股份有限公司購買石材，及將該石材交由譽新
    石業股份有限公司加工，價款總計為新台幣（下同）1,4247
    ,518 元，系爭合約價款為1,0626,000元，是伊額外支出之
    履約費用為3621,518元。上訴人遲延交貨致伊因此需另行
    搭蓋鷹架吊掛石材，倘上訴人如期交貨，伊即無須支出此鷹
    架費用358,407元。因上訴人遲延交付石材，致伊須在工
    地現場組裝石材，且因上訴人所交付之石材瑕疵嚴重，伊另
    行支出瑕疵石材之拆裝費用，總計工地現場石材組裝及拆裝
    費用為56萬元。因上訴人有前揭給付遲延及石材瑕疵等履約
    不當之事由，伊因此增加6%之管理費計272,396元（3,621,5
    18＋358,407＋560,000）X0.06=272,396元，元以下四捨五
    入）。依系爭合約第13條「由於乙方未能按期規定交貨，
    導致影響施工進度，每逾期一天需扣款總金額百分之一。」
    之規定，得按遲延日數每日請求上訴人給付依合約總金額百
    分之一（11,157,300×1/100=111,573）計算之懲罰性違約
    金。依約上訴人早於94年1月5日前即應生產第一次1,500㎡
    之石材交付被上訴人，至94年4月7日伊解除契約時止，總計
    遲延達92天，伊自得請求上訴人給付違約金10,264,716元（
    111, 573元ｘ92＝10,264,716元)。綜上所述，伊得向上訴
    人請求損害賠償及懲罰性違約金之金額合計為1,5077,037元
    ，被上訴人僅先請求其中550萬元及自起訴狀繕本送達翌日
    起之利息。為此求為命上訴人給付被上訴人550萬元並加計
    法定遲延利息，且願供擔保請准宣告假執行之之判決。
  (二)上訴人則以：系爭合約約定被上訴人向伊採購上開工程所需
    用之石材，並且由被上訴人提供防護藥劑交由伊為防護處理
    ，再出售交予被上訴人施作工程之用，伊僅負有按被上訴人
    指定之石材尺寸出售予被上訴人之義務，並未負責安裝及施
    作，是當事人間之系爭契約應屬買賣契約。上訴人於簽立系
    爭合約後並即備料並完成相關工程所需之前置作業，並依系
    爭合約第11條約定出具配合上開工地之工程進度預定表予被
    上訴人，其上也清楚記載於備料後生產裁切工期需時約90天
    ，且依約伊須依被上訴人所提供之相關圖面始得就備料予以
    裁切，豈料，伊多次促請被上訴人應依合約第8條第2點及第
    9 條第1項儘速提出細部尺寸表以利伊裁切石材，惟被上訴
    人卻一再拖延，均未交付相關圖面予伊。再者，觀諸被上訴
    人與第三人砷華公司及譽新公司簽定之合約，其中第9條及
    第10條亦均約定「乙方須依甲方（即被上訴人）提供相關圖
    面之尺寸加工」及「石材，由甲方（即被上訴人）繪製提供
    相關細部尺寸」，更足證提供相關細部尺寸是被上訴人之義
    務。且伊僅是單純石材之出賣人而已，並不負責組裝，倘非
    被上訴人給予伊具體之尺寸，伊無從裁切交貨。嗣於94年2
    月間，被上訴人央請伊先交付部分石材以利裁切，惟因被上
    訴人未交付細部尺寸表之相關圖面，伊實無法施作裁切，是
    僅得自行於2月23日裁切極少部分（24.411㎡）之石材先行
    交予被上訴人，儘量配合協助被上訴人施作工程。然直至94
    年3月間，被上訴人仍因故未能交付細部尺寸表之相關圖面
    ，被上訴人央請伊協助繪製裁切之細部尺寸交予被上訴人後
    ，被上訴人遲至94年3月7日始出具正式細部尺寸表之裁切圖
    面交予伊裁切石材，伊始得依據上開圖面開始進行裁切，並
    在3月16日將前已先陸續裁切部分（261.113㎡）交付予被上
    訴人，以利伊施作工程。豈料，被上訴人竟於94年3月30日
    藉詞伊有遲延給付及瑕疵給付之情，須於94年4月6日前補正
    無瑕疵之石材，否則即為解除契約云云。然被上訴人遲至94
    年3月7日始出具正式細部尺寸表之裁切圖面交予伊裁切石材
    ，依工程進度預定表也清楚記載於備料後生產裁切工期需時
    約90天，是伊最快也僅得於94年6月初始得交貨，從而被上
    訴人指摘伊遲延給付之情，顯無理由。且上訴人將購入之石
    材於試作樣品浸泡防護裁切時發現被上訴人所提供之防護劑
    並不適用於該石材，且該石材於浸泡藥劑後產生銹斑、顏色
    深淺色差等品質異常反應，伊將上情通知被上訴人，要求被
    上訴人改善然未獲回應，是該石材因浸泡而產生之品質異常
    反應自應由被上訴人負責，不可歸責於伊。被上訴人94 年3
    月10日備忘錄為其片面製作之文書，伊並無允諾之。且備忘
    錄為94年3月10日所製作，卻命伊須於3月8日開始交貨，並
    須於3月10日交貨完成云云，顯無可能。被上訴人遲至94年3
    月7日始出具正式細部尺寸表之裁切圖面交予上訴人裁切石
    材，上訴人裁切工期需時約90天，是被上訴人上開備忘錄所
    指實無可能完成，更與工程進度預定表之約定不符等情，資
    為抗辯。並於本院答辯聲明：上訴駁回，如受不利判決，願
    供擔保，請准宣告免為假執行。
二、反訴部分：
  (一)上訴人於原審反訴主張：系爭買賣契約係屬買賣契約，被上
    訴人未依約給付價金，顯已給付遲延，經伊一再催告均置之
    不理，故伊以反訴起訴狀繕本送達被上訴人解除、終止系爭
    材料採購加工合約。因伊於簽立系爭合約後並即備料並完成
    相關工程所需之前置作業，於解除、終止契約後受有之損害
    有：原物料購入所受有之損害共計4,011,000元（含稅）
    。前置作業所投入之人力及物力損失共計712,082元。
    上開投入成本合計之利息損失有185,000元。未支付之貨款
    802,138元，此均係可歸責於被上訴人之事由所致，合計
    5,525,202元，應由被上訴人賠償。為此求為命被上訴人給
    付上訴人5,525,202元並加計法定遲延利息，且願供擔保請
    准宣告假執行之判決。
  (二)被上訴人則以：系爭合約第1條明定「工程範圍：石材材料
    、加工及防護加工等。」是系爭合約乃上訴人一方以自己之
    材料，製作石材供給伊，屬製作物供給契約；關於工作物之
    完成部分，適用承攬；關於工作物財產權之移轉部分，適用
    買賣。系爭合約如前所述，上訴人遲延交貨，合約業已解除
    ，若有已收款項尚需返還伊，上訴人請求給付貨款，並無理
    由。縱認伊解除契約不合法，上訴人給付之石材有瑕疵，違
    反系爭合約第8條之規定，伊依約得請求上訴人換貨。且上
    訴人未依債務本旨實行提出給付，依民法第235條規定，不
    生提出之效力，即上訴人並未交貨，不得請求貨款。上訴人
    交付之石材有瑕疵，應負補正修改之義務，伊亦得依民法第
    264條之規定主張同時履行抗辯，於上訴人給付無瑕疵石材
    前，被上訴人拒絕給付貨款。縱認被上訴人應給付伊貨款，
    然因上訴人給付遲延已如前述，則被上訴人依據民法第231
    條、495條及系爭合約第13條規定，得請求上訴人之損害賠
    償及違約金為15,077,037元，除於本訴請求550萬元外，剩
    餘900餘萬元，被上訴人亦得主張以此債權抵銷上訴人所得
    請求之貨款。又上訴人主張之原物料購入損失4,011,000 元
    部分，該原石係在94年4月30始購入，惟被上訴人早於94 年
    4月7日即已發函解除系爭合約，該物料既係在被上訴人解約
    後始購入，依法自不得請求損害賠償。花蓮出差費用33,846
    元部分，該等單據乃上訴人自行製作之公司內部文件，並無
    法證明與本件工程相關。石材樣品運費5,775元、鐵製箱子
    31,920元等費用部分、運送藥水之運費，該等單據與上訴人
    主張之金額均不相符，亦無法證明與本件工程相關。帆布費
    用2,520元部分，無法證明與本件工程相關。製圖費部分，
    上訴人並未提供相關單據。人事費用148,598元部分，該部
    分費用乃上訴人公司內部人力配置所產生之費用，無法證明
    與本件工程相關，均無足採。爰於本院聲明：上訴駁回，如
    受不利判決，願供擔保請准免為假執行。
三、兩造不爭執事項（見本院卷(二)第169頁之準備程序筆錄）：
  (一)被上訴人因承包坐落台北市○○路之彰化銀行資訊大樓新建
    工程需用石材，遂於93年11月間與上訴人簽訂材料採購加工
    合約（下稱系爭合約）。
  (二)上訴人先後提供原證二、三之工程預定進度表予被上訴人，
    惟上訴人均未依該進度表履行。
  (三)被上訴人於94年3月10日以原證四備忘錄所載事項通知上訴
    人，由上訴人公司乙○○簽名確認無誤。
  (四)依工程預定進度表所示，上訴人於94年1月5日前即應生產第
    一次1,500㎡之石材交付被上訴人，至94年4月7日被上訴人
    解除契約時止，上訴人總計遲延達92天。
  (五)本案建築物主體工程（包括建築物帷幕牆之系爭石材工程）
    之風雨試驗，在93年10月中旬已於新加坡測試完畢。當時上
    訴人曾裁切石材出貨予被上訴人供風雨實驗之用。
  (六)被上訴人於93年12月17日即已繪製完成陳證二石材尺寸圖說
    ，並於同年12月20日將該圖說交予上訴人施作裁切石材。
  (七)被證三圖說於94年3月始繪製完成。
  (八)被證三圖說之所有尺寸，均可由陳證二圖說計算得出。
  (九)上訴人曾在94年2月22日裁切部分石材並出貨予被上訴人，
    當時交貨之石材已包含長、寬、厚度、刨溝深度、背擴孔、
    車溝、導角等尺寸。
  (十)上訴人所交付之石材部分有崩角、銹斑、防護藥水不均勻、
    顏色有深淺色差、長寬尺寸、對角線尺寸、刨溝深度誤差超
    過1m/m以上等瑕疵。
  (十一)被上訴人於94年4 月7 日以上訴人遲延交貨、瑕疵為由，寄
    發原證七存證信函解除系爭合約，並經上訴人收受無誤。
四、兩造協商確認之爭點（見本院卷(二)第169至170頁之同上筆錄
    ）：
  (一)本訴部分：
  1.系爭契約之性質為何？
  2.被上訴人交付陳證二之圖說，是否可供上訴人裁切系爭工程
    所須石材？
  3.上訴人交貨遲延是否不可歸責？
  4.上訴人所交付之石材部分有銹斑、防護藥水不均勻、顏色有
    深淺色差等瑕疵，是否因上訴人之加工缺失抑或因被上訴人
    所提供之防護藥劑不適合所致？
  5.被上訴人解除系爭合約是否合法？被上訴人請求損害賠償及
    違約金計550萬元，有無理由？
  (二)反訴部分：
  1.被上訴人解除系爭合約是否合法？上訴人請求給付貨款
    700,938元，有無理由？被上訴人主張抵銷，有無理由？
  2.被上訴人是否因可歸責於己之事由致給付貨款遲延？上訴人
    據此主張依民法第231條規定，請求被上訴人賠償4,658,000
    元，有無理由？被上訴人主張抵銷，有無理由？
五、本件爭執點及本院之判斷：
  (一)本訴部分：
  1.系爭契約兼具承攬性質，非單純買賣：
    按「稱承攬者，謂當事人約定，一方為他方完成一定之工
      作，他方俟工作完成，給付報酬之契約。」民法第490條
      定有明文。查從系爭契約名稱：材料採購加工合約書第1
      條約定工程範圍包括石材材料、加工及防護加工、第8條
      第2項約定上訴人需依被上訴人提供相關圖面之尺寸加工
      、及合約附件採購發包申請書中施工要求範圍說明第2點
      約定「本價格含石材材料，加工及六面浸泡防護加工」等
      契約內容以觀（見原審卷第7至22頁），可知上訴人依約
      負有依圖說尺寸裁切石材，並施作防護加工之義務，須為
      被上訴人完成一定之工作至明。是系爭契約兼具承攬性質
      ，上訴人辯稱伊僅負按被上訴人提供尺寸交貨之義務，系
      爭契約之性質應為單純的買賣契約云云，尚無足採。
    查被上訴人因承包坐落台北市○○路之彰化銀行資訊大樓
      新建工程需用帷幕牆石材，遂於93年11月間與上訴人簽訂
      系爭合約，將石材之材料採購、加工及防護加工等全部委
      由上訴人施作，而非僅委由上訴人單純代工，此觀系爭合
      約第1條約定「工程範圍：石材材料、加工及防護加工等
      。」即明；然因上訴人嚴重遲延三個多月未交貨，導致被
      上訴人不及履行該大樓之新建工程，被上訴人始「緊急」
      將石材加工部分單獨另行委由證人丙○○所屬譽新公司「
      代工」，此觀譽新公司開立之請款發票均載明「花崗石材
      代工」（見原審卷第129至131頁）等語足稽。換言之，本
      件兩造間之合約，及被上訴人與譽新公司間之合約，不僅
      契約關係不同、契約性質不同、締約之時空背景亦迥異，
      不容上訴人比附援引，併此敘明。
  2.被上訴人交付之陳證二圖說，已可供上訴人裁切系爭石材：
    (1)上訴人對於交貨遲延達92天一節並不爭執，然辯稱伊交貨
      遲延係因被上訴人交付之陳證二圖說，無法供伊裁切石材
      之用，被證三圖說始能裁切石材云云，並以其所屬台北市
      石材商業同業公會覆函為據。惟查：陳證二圖說已包含系
      爭石材裁切所需之長、寬、厚度、刨溝深度等細部尺寸，
      已可供系爭石材裁切尺寸之用，並非尺寸不足不能裁切，
      且未繪製被證三圖說，絕不致使系爭石材無法裁切，此有
      下列事證為憑：
      被上訴人交付之陳證二圖說是否足以裁切系爭石材乙節
        ，經本院送請台北市建築師公會鑑定，鑑定結果載明：
        「（1.系爭工程所須石材之形狀為何？圖說具備哪些尺
        寸即可裁切系爭石材？）本案系爭工程所需石材形狀繪
        於陳證二之帷幕牆工程施工圖中，以各項立面圖、平面
        詳細圖、立斷面詳細圖等方式表達，該圖已足敷表達裁
        切之相關資訊。（2.依陳證二圖說所提供之尺寸是否可
        裁切系爭石材？）就提供之圖面（陳證二）研判，其石
        材尺寸可作裁切。另由已完成施作之現況檢視，可見此
        尺寸可作裁切並無疑問。（4.依據陳證二是否可以得知
        系爭石材的背擴孔、車溝、導角、刨溝深度、對角線尺
        寸?）由於本施作工圖係以帷幕牆工程為標的，除石材
        部分尚有其他相關項目。系爭石材的背擴孔、車溝、導
        角、刨溝深度等資訊可由陳證二之圖面中直接或間接讀
        得。若有必要，對角線尺寸亦可由石材尺寸計算求得並
        無困難。通常承包石材廠商尚可依據施工圖自行製作石
        材切割圖面，以供其廠內石材裁切作業。」（見外放證
        物之鑑定報告第5至6頁）等語。
      台北市石材商業同業公會98年1月21日 (98)北進石會字
        第004號函覆稱「（依據陳證二是否可以得知系爭石材
        的背擴孔、車溝、導角、刨溝深度、對角線尺寸？）依
        陳證二是可以得知石材細部加工尺寸」（見本院卷(二)第
        72頁）等語。
      與兩造均無利害關係，且擔任本案設計監造建築師之證
        人白肇亮，於原審證稱：「（帷幕牆石材更細部工程的
        部分是否依照陳證二號來施作？）應由實際施作的廠商
        ，依陳證二的圖來施作，是否製作施工圖面，由其自行
        斟酌。（石材加工承包商是否根據陳證二的圖面尺寸就
        可以生產石材，或是要到工地現場實際丈量才可以加工
        裁切石材？）加工商可以依據陳證二來生產石材，依其
        專業判斷來裁切，不需到現場來測量，誤差的問題可以
        由收縮目縫、轉角板來吸收。（陳證二有無細部尺寸圖
        ？可否看得出來要切割多少尺寸的石材？）可以。（提
        示被證三與陳證二號相比較是否更詳細？那份可以做為
        裁切石材之用？）帷幕牆的外牆尺寸依陳證二就可以做
        為生產帷幕牆石材之用，至於石材加工廠商是否要製作
        被證三，由其專業施工廠商自行判斷。」（見原審卷(一)
        第242頁）等語，益證陳證二圖說已包含系爭石材裁切
        所需之所有尺寸，已能供上訴人裁切系爭石材尺寸之用
        ，至於上訴人是否繪製被證三圖說，由其自行決定，未
        繪製被證三圖說，亦不致使系爭石材無法裁切尺寸。參
        以本案建築物主體工程（包括建築物帷幕牆之系爭石材
        工程）之風雨試驗在93年10月中旬已於新加坡測試完畢
        ，上訴人早已知悉系爭石材實際施作之尺寸，此觀證人
        白肇亮即本案之設計監造建築師證稱：「（本案石材及
        外牆是否有在新加坡做過風雨試驗？）依照契約本案帷
        幕牆必須在外地做風雨試驗，選擇地點在新加坡，有在
        新加坡做，結果符合契約要求。（做過風雨試驗是否表
        示承商知道實際施作形式及尺寸？）…，風雨實驗的尺
        寸與實際施作的尺寸要一樣，所以廠商應該要知道實際
        施作的尺寸。」（見原審卷(一)第242頁反面）等語足稽
        ；且當時被上訴人交付予上訴人裁切石材之圖說亦如同
        陳證二圖說之內容，當時上訴人既可依該圖說裁切石材
        出貨予被上訴人供風雨實驗之用，益足證實陳證二圖說
        之內容確可供裁切系爭石材尺寸使用。
      被證三圖說之所有尺寸，均可由陳證二圖說計算得出一
        節，上訴人業已承認無誤。準此，被證三圖說之尺寸既
        然可以直接按圖施作裁切系爭石材，而被證三圖說之所
        有尺寸，又可由陳證二圖說計算得出，並無困難，則陳
        證二圖說當然包含了被證三圖說之所有尺寸，當然也能
        供裁切系爭石材尺寸之用，蓋上訴人依陳證二圖說所取
        得之施工尺寸資訊，不因被證三圖說繪製與否而增減（
        因被證三之尺寸內容均可由陳證二計算得出，並無困難
        ），被證三圖說未繪製，亦不致使系爭石材無法按尺寸
        裁切。況上訴人曾在94年2月22日裁切部分石材並出貨
        予被上訴人，當時伊交貨之石材已包含長、寬、厚度、
        刨溝深度、背擴孔、車溝、導角等尺寸，然當時被證三
        圖說尚未繪製完成（上訴人承認被證三是在94.3始繪製
        完成），益發佐證被上訴人於93年12月間所交付之陳證
        二圖說已可供系爭石材裁切使用，上訴人始能於被證三
        圖說未繪製前即裁切上開系爭石材並出貨予被上訴人。
      又為上訴人加工裁切系爭石材之業者賴美娟，雖證稱伊
        不能依據陳證二號裁切石材、依據被證三號才可以裁切
        云云，然亦證稱伊自93年12月或94年1月即已開始裁切
        石材（見原審卷(二)第244頁反面）等語，而被證三圖說
        既是94年3月始繪製完成，則證人賴美娟於93年12月或
        94年1月間裁切系爭石材所依據者，自係被上訴人93年
        12月20日交予上訴人公司之陳證二圖說，而非被證三圖
        說至明。益證陳證二圖說之內容確可供裁切系爭石材使
        用。
      又從兩造履行系爭契約之情以觀，倘陳證二圖說無法供
        上訴人裁切系爭石材使用，須交付被證三圖說始能裁切
        ，則被上訴人未交付該被證三圖說自屬上訴人履約之重
        大障礙事項，為何上訴人自收受陳證二圖說後，在遲延
        長達92天之期間內，竟從未向被上訴人催討被證三圖說
        ？！反而93.12.20收到被上訴人交付之陳證二圖說後，
        即開始裁切系爭石材（參見證人賴美娟之上開證言），
        並於94年1月3日製作載明預定交貨日期之工程預定進度
        表（見原審卷(一)第22頁）予被上訴人，向被上訴人表示
        伊於94年1月5日前會生產第一次1,500㎡之石材交付被
        上訴人？！亦於94年2月22日裁切部分系爭石材出貨予
        被上訴人？
      另上訴人二次遲延未按工程預定進度表交貨後，經被上
        訴人屢次催告，遂再度於94.3.10備忘錄（其上94.4.10
        之日期是誤載）承諾單元石材南向全部，伊於94年3月8
        日開始交貨，同年3月10日交貨完成（見原審卷(一)第24
        頁）。惟上訴人稱伊裁切系爭石材工期需90天，且一再
        堅持只有被證三圖說始能裁切系爭石材，然被證三圖說
        於94年3月7日始繪製完成，倘依上訴人之邏輯，其應自
        94年3月7日起始能開始裁切系爭石材，且工期需90天，
        如此上訴人又豈會同意於被證三圖說繪製完成後翌日即
        94年3月8日就可以開始交貨，並於同年3月10日交貨完
        成？實與常理有違！益證93年12月被上訴人交付之陳證
        二圖說已能供上訴人裁切系爭石材尺寸之用，未繪製被
        證三圖說，絕不致使系爭石材無法裁切。
      因上訴人遲遲未依工程預定進度表交貨，被上訴人發覺
        有異，遂親至上訴人花蓮加工廠查詢，竟發現上訴人自
        締約以來長達三、四個月之時間，僅購進極少數之原石
        ，根本無法依進度表交貨，亦與締約之初會同業主、建
        築師等至伊花蓮加工廠所見伊已依約購足原石之情形不
        同，此觀上訴人提起反訴請求賠償購料損失所提出之單
        據（見原審卷(二)第6頁以下）明確載明上訴人遲至締約
        後7個多月，甚至被上訴人已發函解約（94.4.7）後之
        94年4月30日始購入系爭南非淺黑原石。足證上訴人嚴
        重遲延交貨之主因實係未依約如期購入系爭南非淺黑原
        石所致，上訴人稱被上訴人僅交付陳證二圖說伊無法裁
        切石材一詞，與事實不符，不足採信。
    (2)台北市石材商業同業公會覆函顯然迴護上訴人，不足為有
      利於上訴人之認定：
      如前所述，被上訴人所提供之陳證二圖說已可得知石材
        長、寬、厚度、刨溝深度、背擴孔、車溝、導角、刨溝
        深度、對角線尺寸等細部加工尺寸，並獲台北市石材商
        業同業公會98年1月21日 (98)北進石會字第004號函覆
        稱「（依據陳證二是否可以得知系爭石材的背擴孔、車
        溝、導角、刨溝深度、對角線尺寸？）依陳證二是可以
        得知石材細部加工尺寸」（見本院卷(二)第72頁）等語證
        實無誤。
      系爭合約第9條並未約定被上訴人應提供者乃「石材加
        工製作圖」。準此，台北市石材商業同業公會覆函第二
        、1-(2)點，稱石材加工製作圖應具備之內容云云，均
        與被上訴人是否已盡系爭合約第9條之義務無關。
      台北市石材商業同業公會覆函第二、2.點，略稱陳證二
        圖說乃帷幕牆設計圖，與被證三加工製作圖相較，沒有
        各板片之裁切尺寸、細部加工方式、編號等云云。惟查
        ，上訴人乃石材加工廠商，只要按圖說尺寸裁切石材交
        貨即可，伊裁切石材要用哪種加工方式當可自行決定，
        與被上訴人無涉，依約被上訴人亦不負有提供此加工圖
        說之義務；況上訴人並未受託組裝石材或將裁切完成之
        石材吊掛至主體建築物上（此乃由被上訴人工廠負責處
        理），上訴人只要按圖說尺寸裁切石材交貨即可，石材
        之編號或吊掛位置為何，均非裁切石材所必要之事項，
        被上訴人依約亦無提供之義務。
      台北市石材商業同業公會覆函第二、3.點，略稱到工地
        現場測量乃為了減少或避免錯誤之防範措施，一般業者
        視為必要，誤差的吸收，須符合施工規範及本建案營建
        管理單位之允許標準，允許範圍內，可以藉由勾縫、收
        縮目縫、轉角板等吸收云云。惟查，到工地現場實地測
        量尺寸並非必要，依照陳證二圖說即可裁切石材，圖說
        與工地現場實際尺寸之誤差問題，可由伸縮目縫、轉角
        板等吸收，此觀前揭台北市建築師公會鑑定報告載明：
        「（3.到工地現場測量實際尺寸，是否為裁切系爭石材
        所必要且不可或缺之要件？圖說與工地現場實際尺寸之
        誤差問題，可否由伸縮目縫、轉角板等吸收?）…。因
        帷幕石材為面狀，以金屬錨定件固定於結構體上，鄰接
        石材係以SILICON(矽利康)填縫，故多少能作一些調整
        ，包括伸縮目縫、轉角板等都有此類接縫。本案接縫從
        圖中得之大小約0.6~1.2cm，若現場尺寸誤差大於填縫
        所能吸收之情形，實務上能以鄰接轉角單元單獨調整，
        對整體外牆分割與石材加工不構成影響。」又依台北市
        石材商業同業公會函覆意見，略稱到工地現場測量乃為
        了減少或避免錯誤之防範措施等語，亦即到工地現場測
        量只是為了減少或避免錯誤之發生，並非裁切石材所必
        要或不可或缺的要件，未到工地現場測量，亦不致無法
        裁切石材交貨；再者，本建案之營建管理單位亦即本建
        案之監造建築師白肇亮，於原審證稱：「（石材加工承
        包商是否根據陳證二的圖面尺寸就可以生產石材，或是
        要到工地現場實際丈量才可以加工裁切石材？）加工商
        可以依據陳證二來生產石材，依其專業判斷來裁切，不
        需到現場來測量，誤差的問題可以由收縮目縫、轉角板
        來吸收。」（見原審卷(一)第242頁）等語，足證本建案
        之帷幕牆石材裁切，非以到工地現場測量為必要，誤差
        的問題可以由收縮目縫、轉角板來吸收。事實上，本案
        並非待主體建築物興建完成後，才施作帷幕牆石材裁切
        ，而係同步進行，因此工地現場亦無主體建築物可供帷
        幕牆石材廠商測量。準此，上訴人辯稱伊未到工地現場
        測量，無法裁切石材出貨云云，要無足採。
      台北市石材商業同業公會覆函第二、4.點雖稱「但因無
        標註於各石板之詳細位置，所以石材加工廠無法製作生
        產」云云，惟查，如前所述，被上訴人所提供之陳證二
        圖說已可得知石材之細部加工尺寸，上訴人只要按圖說
        尺寸裁切石材交貨即可，上訴人並未受託組裝石材或將
        裁切完成之石材吊掛至主體建築物上，因此石材之詳細
        吊掛位置為何，非裁切石材所必要之事項，被上訴人依
        約亦無提供之義務。
      末查，台北市石材商業同業公會乃上訴人所屬公會，立
        場上難免迴護，卻仍無法否認陳證二圖說內容確實已包
        含裁切石材之所有細部尺寸，細部尺寸既已齊備，自可
        裁切石材出貨，事實上，從前述兩造之履約過程及證人
        之證詞可知，上訴人在取得包含細部尺寸之陳證二圖說
        後，即開始裁切系爭石材，並製作載明預定交貨日期之
        工程預定進度表（見原審卷(一)第22頁）予被上訴人，向
        被上訴人表示伊於94年1月5日前會生產第一次1,500 ㎡
        之石材交付被上訴人，亦於94年2月22日裁切部分系爭
        石材（已包含長、寬、厚度、刨溝深度、背擴孔、車溝
        、導角等尺寸）出貨予被上訴人！此鐵證如山之事實，
        在在證明上訴人依陳證二圖說確已取得充分的尺寸資訊
        ，可以裁切石材出貨，不容上訴人空言否認，益證台北
        市石材商業同業公會覆函稱陳證二圖說無法製作生產石
        材云云，悖於事實，要無足採。
    (3)綜上，本件經台北市建築師公會鑑定結果，被上訴人提供
      陳證二圖說之尺寸內容，上訴人即可裁切石材交貨，是否
      繪製被證三含加工符號之圖說，供其廠內石材裁切作業，
      由其自行判斷。被證三圖說即使未繪製，亦絕不致使系爭
      石材無法裁切出貨。上訴人嚴重遲延交貨之主因實係未依
      約如期購入系爭南非淺黑原石所致，上訴人辯稱被上訴人
      僅交付陳證二圖說伊無法裁切石材一詞，與事實不符，不
      足採。
  3.上訴人遲延交貨達92天，係因可歸責於己之事由所致，與被
    上訴人無涉：
    (1)上訴人遲延交貨達92天：
      按依系爭合約第6條「交貨期限：乙方（即上訴人）須
        依甲方（即被上訴人）所排定之工程進度配合交貨」（
        見原審卷(一)第7頁）之約定，是上訴人依約負有按工程
        預定進度表所載日期交貨之義務至明。又上訴人應按工
        程預定進度表所載日期交貨，除契約定有明文外，上訴
        人亦承認伊確有按進度表所載日期交付石材之義務，此
        觀94年4月18日上訴人委託律師來函載明「蓋依雙方之
        約定，本公司確有依進度表給付石材之義務，…」（見
        原審卷第154頁）足證。準此，上訴人應按工程預定進
        度表所載日期交貨，除契約定有明文外，上訴人亦承認
        之，並列為本件之兩造不爭執事項。是依工程預定進度
        表所示，上訴人於94年1月5日前即應生產第一次1,500
        ㎡之石材交付被上訴人，至94年4月7日被上訴人解除契
        約時止，上訴人總計遲延達92天甚明。
      次按債務人給付遲延後，經債權人允許緩期給付者，僅
        為債務人遲延責任終了之原因，並非當然使已發生之遲
        延賠償請求權隨同消滅。倘債權人並無使其消滅之意，
        即難謂其遲延賠償請求權已因同意債務人緩期給付隨同
        消滅而不得請求（參見最高法院86年台上字第3703號判
        決意旨參照）。又因債務人之給付遲延，所生債權人得
        行使之遲延賠償請求權，於債務人遲延時，即已成立，
        不因債務人之嗣後依債務本旨提出給付或債權人之允許
        緩期給付而可認遲延之效果當然歸於消滅（參見最高法
        院61年台上字第1187號、58年台上字第715號判例意旨
        ）。本件因上訴人均未按前揭進度表履行，經被上訴人
        屢次催告，上訴人始於94.3.10備忘錄（見原審卷(一)第
        24頁，其上94.4.10之日期是誤載）承諾單元石材南向
        全部，伊於94年3月8日開始交貨，同年3月10日交貨完
        成等語，然被上訴人既未同意免除上訴人前已發生之遲
        延責任，依上開最高法院判例意旨，上訴人仍應負遲延
        交貨92天之遲延責任至明。上訴人辯稱伊遲延責任天數
        應自上開備忘錄上所載日期起算云云，自無足採。
    (2)上訴人原本一再爭執被上訴人依約交付之陳證二圖說無法
      裁切系爭石材，迄台北市建築師公會鑑定結果出爐後，又
      改口辯稱被證三圖說應由被上訴人繪製云云，所辯毫無足
      採，被上訴人實無繪製提供被證三圖說予上訴人之義務：
      上訴人從本件訴訟繫屬於原審之初，迄本院囑託台北市
        建築師公會鑑定前，原本一再爭執被上訴人依約交付之
        陳證二圖說無法裁切系爭石材，因此伊遲延交貨達92天
        乃不可歸責云云，然台北市建築師公會鑑定結果認定「
        陳證二圖說已足裁切系爭石材」後，又改口辯稱被證三
        圖說應由被上訴人繪製云云，觀其主張反覆，所辯已難
        憑採。
      台北市建築師公會之鑑定結果、及本案設計監造建築師
        即證人白肇亮，均一致表示：陳證二圖說已足裁切系爭
        石材，是否繪製被證三加工圖說，由石材加工廠商即上
        訴人自行決定，未繪製被證三圖說，絕不致使系爭石材
        無法裁切。足見被證三圖說並非裁切石材所必需，亦即
        無被證三圖說，上訴人仍可依據陳證二圖說裁切石材，
        依約如期交貨並無困難。是無論被證三圖說應由何人繪
        製，均無礙上訴人未如期交貨係可歸責於己之事由所致
        ，非因被上訴人提供之尺寸資訊不足無法裁切石材！準
        此，上訴人辯稱被證三圖說應由被上訴人繪製云云，與
        伊遲延交貨之主觀歸責事由「無關」，無礙上訴人應負
        之給付遲延責任至明。
      按「解釋契約固須探求當事人之真意，不能拘泥於契約
        之文字，但契約文字業已表示當事人真意者，即不得反
        捨契約文字，而更為曲解。」最高法院17年上字第1118
        號判例著有明文。查系爭合約第9條僅約定「單元式石
        材，甲方（即被上訴人）繪製提供相關『細部尺寸』，
        …」（見原審卷(一)第8頁）等語，契約文字既載明被上
        訴人應「繪製提供細部尺寸」，被上訴人自當僅負有提
        供石材規格尺寸之義務，如前所述，被上訴人提供之陳
        證二圖說，可供作裁切系爭石材使用，包含了裁切系爭
        石材所需之相關尺寸，已符兩造契約之要求至明。至於
        系爭合約第8條約定「乙方（即上訴人）需依甲方提供
        相關圖面之尺寸加工，如刨溝深度、長寬尺寸、對角線
        尺寸，容許誤差皆應在正負1m/m內。」等語，觀其文義
        乃在規範上訴人應依被上訴人提供之尺寸加工之義務及
        其容許誤差，與被上訴人應提供之圖說內容無涉，陳證
        二圖說之內容亦已包含石材之刨溝深度、長、寬及厚度
        尺寸…等尺寸，可裁切石材使用。是上訴人稱被上訴人
        依約負有提供被證三圖說（除尺寸外尚含加工符號）之
        義務云云，顯逾契約文義而不當曲解，自無足採。次按
        「關於法律行為之解釋方法，應以當事人所欲達到之目
        的、習慣、任意法規及誠信原則為標準，合理解釋之，
        其中應將目的列為最先，習慣次之，任意法規又次之，
        誠信原則始終介於其間以修正或補足之。」最高法院88
        年台上字第1671號判決著有明文。查被上訴人因承包坐
        落台北市○○路之彰化銀行資訊大樓新建工程需用帷幕
        牆石材，遂於93年11月間與上訴人簽訂系爭合約，將石
        材之材料採購、加工及防護加工等全部委由上訴人施作
        ，而非僅委由上訴人單純代工，此觀系爭合約第1條約
        定「工程範圍：石材材料、加工及防護加工等。」即明
        ；再者，系爭合約兼具承攬性質，應適用民法承攬之規
        定，而承攬人執行承攬事項，有其獨立自主之地位，定
        作人僅定作或指示工作物之規格，對於承攬人並無指揮
        監督其完成工作物之權限。準此，不論從被上訴人將承
        包大樓新建工程需用之帷幕牆石材全部委由上訴人施作
        ，而非僅委由上訴人單純代工（因上訴人嚴重遲延交貨
        ，導致被上訴人不及履行該大樓之新建工程，被上訴人
        始將石材加工部分單獨另行委由譽新公司代工）之經濟
        目的觀之，或從民法規定承攬人之獨立地位觀之，系爭
        契約第9條所謂「繪製提供細部尺寸」，所指乃被上訴
        人負有提供石材規格尺寸之義務，無須於提供尺寸之外
        ，再另行繪製加工符號至明。
      如前所述，陳證二圖說、被證三圖說，均可供作裁切系
        爭石材使用，亦即均已包含了裁切系爭石材所需之相關
        尺寸（包括長、寬、厚度、刨溝深度…等尺寸），只是
        被證三圖說內容除尺寸外，還包含了「加工符號」，此
        觀本院97年7月14日準備程序筆錄，證人丙○○證述意
        旨即明。是系爭合約第9條約定被上訴人應繪製提供細
        部尺寸，所指應係陳證二圖說，而非含加工符號之被證
        三圖說，至為明確。
    (4)上訴人辯稱被證三圖說應由被上訴人繪製云云，無非係以
      被上訴人公司員工陳璐傳真予上訴人公司員工楊祥麟之資
      料（見本院卷(二)第127頁以下）為據，惟查：
      系爭合約第9條僅約定「單元式石材，甲方（即被上訴
        人）繪製提供相關『細部尺寸』，…」等語，並未具體
        約定被上訴人應繪製提供之圖說須達何種程度之詳盡，
        亦未具體約定被上訴人應繪製提供之圖說須包含哪些尺
        寸、加工符號或加工方式，更未約定被上訴人應提供者
        乃被證三之「石材加工圖說」，上訴人自不得片面曲解
        合約文義，稱繪製被證三「加工圖說」乃被上訴人之契
        約義務。
      陳證二圖說已包含裁切石材所需之「細部尺寸」，此有
        台北市建築師公會鑑定結果載明「就提供之圖面（陳證
        二）研判，其石材尺寸可作裁切。」、「系爭石材的背
        擴孔、車溝、導角、刨溝深度等資訊可由陳證二之圖面
        中直接或間接讀得。若有必要，對角線尺寸亦可由石材
        尺寸計算求得並無困難。」等語、及台北市石材商業同
        業公會覆函稱「依陳證二是可以得知石材細部加工尺寸
        」等語可稽。在在足見被上訴人交付之陳證二圖說，已
        包含裁切石材所需之細部尺寸，被上訴人已盡系爭合約
        第9條約定之義務，不容上訴人空言否認。
      況本案設計監造建築師即證人白肇亮及台北市建築師公
        會之鑑定結果，均一致表示：是否繪製被證三加工圖說
        ，由石材加工廠商即上訴人自行決定，未繪製被證三圖
        說，絕不致使系爭石材無法裁切。準此，被證三圖說既
        非裁切石材所必需（亦即無被證三圖說，上訴人亦可依
        據陳證二圖說裁切石材交貨），被上訴人公司亦非石材
        加工廠商，又豈會承諾上訴人為伊繪製含加工符號及加
        工方式之被證三加工圖說？由此益證系爭合約第9條所
        謂「細部尺寸」，並非意指被證三「加工圖說」。
      又倘系爭合約第9條所謂「繪製提供細部尺寸」，所指
        乃被證三加工圖說，亦即被證三圖說之繪製交付應由被
        上訴人負責為之、未交付被證三圖說上訴人不能裁切系
        爭石材，被上訴人未交付該被證三圖說自屬上訴人履約
        之重大障礙事項，為何上訴人自收受陳證二圖說後，竟
        從未向被上訴人催討被證三圖說？反而在93.12.20收到
        被上訴人交付之陳證二圖說後，即開始裁切系爭石材，
        旋即於94.1.3製作承諾交貨日期之工程預定進度表（見
        原審卷(一)第23頁）予被上訴人？並於94.2.22完成系爭
        石材裁切並出貨予被上訴人？承上所述，被上訴人承包
        彰銀大樓新建工程，面對業主強大交貨壓力，倘被證三
        圖說之繪製交付應由被上訴人負責為之、未交付被證三
        圖說上訴人不能裁切系爭石材，基於自身利益攸關，被
        上訴人何不直接繪製被證三圖說交付上訴人裁切石材出
        貨？反而在上訴人長達三個多月嚴重交貨遲延之期間內
        ，僅能無耐承受業主壓力，一再空等上訴人交貨？凡此
        均足證明被上訴人交付陳證二「細部尺寸圖說」，已盡
        系爭合約第9條約定之義務，實無繪製交付被證三圖說
        之義務，不容上訴人辯稱伊所為乃顧及商業倫理等寥寥
        數語空言否認。另原證二、三兩份工程預訂進度表及原
        證四備忘錄中（見原審卷(一)第22至24頁），均僅見上訴
        人承諾交貨日期，而未見上訴人於其上對此交貨日期另
        行註明任何限制，可知上訴人確實無異議同意應按此等
        進度履約。苟被證三圖說之繪製交付應由被上訴人負責
        為之、未交付被證三圖說上訴人不能裁切系爭石材、伊
        必須在收受被證三圖說90天後才能交貨等節屬實，上訴
        人既是交易經驗豐富之公司，深知遲延違約嚴重性，為
        保障公司權益及避免爭議，為何未於該等交貨進度文件
        中載明此點？可見上訴人所辯實有違商場常理及經驗法
        則；再者，上訴人係於交貨嚴重遲延遭被上訴人去函催
        告後（見原審卷第27至40頁），始以被證三圖說之繪製
        交付依約應由被上訴人負責、否則伊無法裁切石材云云
        作為遲延辯解，但在此之前從未見上訴人有此主張，顯
        見前開辯解純為卸責之語，且依法無據，亦與雙方之合
        約約定不符。
      證人楊祥麟乃上訴人公司之製圖人員，於原審曾證稱：
        「（請求提示被證三，是否為你繪製的細部尺寸圖？為
        何會繪製？）這是我繪製，目的是要加工。」（見原審
        卷(二)第198頁反面）等語，足見被證三圖說確係上訴人
        所繪製，繪製之目的係為「供其加工使用」，非因受被
        上訴人「請託」始繪製被證三圖說。至上證四之傳真資
        料（見本院卷(二)第127頁以下），係被上訴人協助上訴
        人確認被證三圖說尺寸與陳證二圖說是否相符之過程中
        ，發現有不符之處，始在上訴人繪製之被證三圖說上，
        以手寫加註方式，傳真予楊祥麟建議伊略做修改，此觀
        證人陳璐於原審證稱：「（請求提示被證三，請說明這
        圖是否你簽認，為何確認？）這是被告製作的，他們怕
        他們生產錯誤，造成成本增加，所以請我確認，…。」
        、「（陳證二的圖面是否有到mm的程度？）有到mm的程
        度，這份圖不需要現場再做實測。被證三與陳證二的圖
        98％以上都是相同，至於為何修改這麼多次（編按：指
        被證三圖說），是被告沒有很注意，不小心，與陳證二
        不符，所以才要修改，並不是因為到現場丈量。」、「
        （你是否曾經到現場測量，並將尺寸提供給被告？）沒
        有，我沒有到現場實際的測量，也沒有提供現場實際的
        尺寸給被告。我有傳真給被告說他們尺寸畫的與陳證二
        的施工圖不符，請他們再修改。」（見原審卷(一)第198
        至199頁）等語足稽，上訴人辯稱被證三加工圖說是被
        上訴人所繪製，伊公司係受請託協助云云，諉無足採。
        是被證三加工圖說係上訴人所繪製，被上訴人僅單純協
        助確認尺寸無誤，並非如上訴人所言，應由被上訴人繪
        製，而商請上訴人協助。
      綜上所述，被上訴人交付陳證二「細部尺寸圖說」，已
        盡系爭合約第9條約定之義務，並不負有繪製被證三加
        工圖說之義務；至於上訴人以上證四即被上訴人公司員
        工陳璐傳真予上訴人公司員工楊祥麟之資料為據，稱被
        證三加工圖說係被上訴人所繪製一節，證人陳璐及楊祥
        麟已於原審結證被證三圖說乃上訴人公司所繪製無誤，
        該傳真資料係被上訴人協助上訴人確認被證三圖說尺寸
        與陳證二圖說是否相符之過程中，發現有不符之處，始
        在上訴人繪製之被證三圖說上，以手寫加註方式，傳真
        予楊祥麟建議伊略做修改，上訴人所辯顯與本案卷證資
        料相左。況被證三圖說既非裁切石材所必需，被上訴人
        公司亦非石材加工廠商，又豈會承諾上訴人為伊繪製含
        加工符號及加工方式之被證三加工圖說，益見上訴人所
        辯有違常理，要無足採。
  4.系爭石材瑕疵乃上訴人之加工缺失所致，被上訴人提供之防
    護藥劑及工法並無不適用系爭石材之情形：
    (1)上訴人不僅交貨遲延，且唯一交付之少量石材亦有崩角、
      銹斑、防護藥水不均勻、顏色有深淺色差、長寬尺寸、對
      角線尺寸、刨溝深度誤差超過1m/m以上等瑕疵，此觀原證
      五系爭石材之瑕疵照片即明，且被上訴人於收貨時已立即
      將該瑕疵情形通知上訴人，並記載於上訴人之簽收單上（
      見原審卷(一)第81至82頁、第171頁），上訴人亦不否認系
      爭石材有上開瑕疵。另依系爭合約第8條品質控制規定「
      1.乙方須提供符合規定之石材，倘若材料之一部或全部不
      符規定，則乙方需接受甲方換貨要求。2.乙方需依甲方提
      供相關圖面之尺寸加工、如刨溝深度、長寬尺寸、對角線
      尺寸，容許誤差皆應在正負1m/m以內。」合約附件亦載明
      石材之內容及規範。是以上訴人所提出之石材既有不合契
      約品質之嚴重瑕疵，違反合約第8條規定，即屬未依債務
      本旨提出給付，被上訴人依約請求上訴人換貨，上訴人對
      於石材瑕疵一節雖不否認，然竟要求被上訴人應負擔運費
      將瑕疵石材退運回上訴人位於花蓮之工廠（見原審卷(一)第
      144頁），而拒不處理換貨事宜，嗣並來函稱若被上訴人
      未能於收受伊信函後三日內退運瑕疵品，則視為接受該產
      品品質，日後不得再有異議云云（見原審卷(一)第72頁）。
      是上訴人主張其交付之石材有銹斑、防護藥水不均勻、顏
      色有深淺色差等瑕疵，乃被上訴人所提供之防護藥水不適
      用系爭石材所導致云云，均非事實，上訴人依法自應就其
      所主張之前揭事實即「被上訴人所提供之防護藥水及工法
      不適用系爭石材」、「系爭石材有銹斑、防護藥水不均勻
      、顏色有深淺色差等瑕疵，係因系爭藥水及工法不當所導
      致」等負舉證責任，上訴人迄今仍未能提出任何合理可信
      之證明，依舉證責任法則，其主張即非可採。
    (2)上訴人以系爭防護藥水之說明書內容斷章取義、片面曲解
      ，稱系爭藥水不適用於天然石、不得將石材正面及背面浸
      泡於防護藥水中、委由譽新公司施作石材加工時未使用系
      爭藥水即係系爭藥水有瑕疵所致云云。然查：系爭防護藥
      水說明書「使用對象」欄載明「於建築物之外牆…等處之
      混凝土、石質材、磚瓦以及人工石等建材之各種防水及根
      治壁癌」等語，足見石質材者亦可適用系爭藥水，是系爭
      南非淺黑天然石材，符合系爭藥水之使用對象無誤。所謂
      「系爭藥水不適用於天然石」之說，乃上訴人斷章取義、
      自行推論得出，該毫無根據之推論自不得謂為證據。再者
      ，系爭防護藥水說明書「工法」欄載明「施工法簡單、方
      便，只須將HX噴灑或塗刷或浸泡到磚石吸不進為止即可」
      等語，足見將石材浸泡於防護藥水中亦符合系爭藥水之工
      法無誤。所謂「不得將石材正面及背面浸泡於防護藥水中
      」之說，乃上訴人將系爭藥水之特徵說明部分，斷章取義
      、自行推論得出，實則，該說明書係強調系爭藥水對於當
      前大理石及磚牆鋪設後，常遭遇之背面變色問題能有效防
      止之特徵，非謂石材只能浸泡背面，上訴人該毫無根據之
      推論自不得謂為證據。
    (3)因上訴人嚴重延遲交貨達92天，被上訴人所承包之彰化銀
      行資訊大樓新建工程亦因此陷於遲延，時間上已不容許被
      上訴人再從日本進口大量藥水供石材加工廠商使用，因此
      被上訴人向上訴人解約後，另行拜託譽新公司趕工施作時
      ，已無法提供藥水予譽新公司使用，始接受其建議，由譽
      新公司提供防護藥水；另施作工法由浸泡改為表面防護，
      係因使用之藥水已不同，且譽新公司並無浸泡藥水設備之
      故，非因系爭藥水有瑕疵所致，此觀譽新公司負責人丙○
      ○於本院之證述意旨（見本院卷(一)第92頁）即明。
    (4)實則，系爭石材有銹斑、顏色不均、藥水不均勻等瑕疵，
      係上訴人浸泡防護藥水時，有未確實清洗泥渣、污垢及油
      漬，且將石材密合重疊浸泡，未確實隔開每片石材等加工
      缺失所致，此業經上訴人公司乙○○於載明「有關石材防
      護經檢視必須加工改進事項：…」等語之備忘錄簽名確認
      無誤（見原審卷(一)第24頁），並轉交予上訴人公司實際負
      責人陳銘任收執而無異議，足見原證四備忘錄對上訴人公
      司確已發生效力。況上訴人於原審亦無爭執原證四備忘錄
      之效力，自不容上訴人再於本院提出「無權代理」之新攻
      防方法，空言否認原證四備忘錄之效力。再參以原審證人
      丁○○證稱：「（石材加工過程中，被告有無向原告反應
      防護藥水有問題？）原告事前有提供樣品給被告確認過可
      以施作，雖能施工當中被告曾經反應藥水有問題，原告去
      被告工廠發現是被告施作的過程有問題，不是藥水的問題
      ，所以備忘錄中有針對此做了兩個建議。」（見原審卷(一)
      第243頁）等語，足見系爭石材有銹斑、顏色不均、藥水
      不均勻等瑕疵，係因上訴人浸泡防護藥水時，有未確實清
      洗泥渣、污垢及油漬，且將石材密合重疊浸泡，未確實隔
      開每片石材等加工缺失所致，與被上訴人提供之藥水或工
      法無關。
  5.因上訴人交貨遲延及瑕疵給付，經定期催告仍拒不履行，被
    上訴人已合法解除契約：
    (1)上訴人因可歸責於己之事由而遲延交貨達92天；所交付之
      石材亦因可歸責於己之事由而有銹斑、防護藥水不均勻、
      顏色有深淺色差等瑕疵給付情形，被上訴人遂於94年3月
      30日發函催告上訴人應於94年4月6日前補正交付無瑕疵之
      石材，其餘遲延尚未交貨之石材並應於前揭催告期間內依
      約一併交貨完成（見原審卷(一)第27頁），惟上訴人迄催告
      期滿仍未履行交貨及補正瑕疵，反而來函要求被上訴人應
      負擔運費將瑕疵石材退運回上訴人位於花蓮之工廠（見原
      審卷(一)第144頁），而拒不處理換貨事宜，嗣並來函稱若
      被上訴人未能於收受伊信函後三日內退運瑕疵品，則視為
      接受該產品品質，日後不得再有異議云云（見原審卷(一)第
      72頁），則上訴人拒絕修補瑕疵，未按期修補瑕疵之情至
      明。又被上訴人承包彰銀大樓新建工程，對業主負有如期
      完工之義務，不容有失，今將石材加工部分委由上訴人承
      攬，亦嚴格要求上訴人應依約按期交貨，是上訴人應於特
      定期限完成石材裁切並出貨，乃系爭合約之要素。準此，
      被上訴人自得依民法第254條、第494條及第503條等規定
      解除系爭合約，被上訴人亦已於同年4月7日發函（見原審
      卷(一)第35頁）解除，經上訴人收受無誤，則系爭合約已合
      法解除至明。
    (2)按定作人因工作瑕疵而解除契約者，得請求賠償之損害，
      為因解除契約所生之損害（參見最高法院41年台上字第
      104號判例意旨）。又按承攬人完成工作遲延，定作人除
      依修正前民法第502條第1項規定，得請求減少報酬外，並
      得依民法第231條第1項規定，請求賠償因遲延而生之損害
      （參見最高法院90年台上字第1009號判決意旨）。查上訴
      人因有上述遲延給付及瑕疵給付之履約不當情形，致被上
      訴人受有損害，揆諸上開判例意旨，被上訴人自得依民法
      第231條規定，請求上訴人賠償被上訴人因遲延所受之損
      害。瑕疵給付部分則依民法第495條「解除契約並得請求
      損害賠償」、民法第227條之債務不履行規定，向上訴人
      請求損害賠償。
  8.被上訴人請求損害賠償及違約金新台幣550萬元確有理由：
    (1)額外支出之履約費用3,621,518元：
      系爭合約包括石材購買及加工，因上訴人有前揭給付遲
        延及石材瑕疵等履約不當之事由，被上訴人已依法解除
        契約，是被上訴人另向砷華公司、建利公司（見原審卷
        (一)第111頁至122頁）購買石材，及將向建利公司購買之
        石材交由譽新公司加工（見原審卷(一)第123至131頁），
        價款總計為14,247,518元，系爭合約價款為10,626,000
        元，是被上訴人額外支出之履約費用為3,621,518元。
      上訴人稱被上訴人另購買之石材較系爭合約所需石材總
        數約4萬多才多，不應由其負擔云云。惟查，系爭合約
        所需石材總數約為4600平方公尺（見原審卷(一)第7頁）
        即約50,103才（1平方公尺= 10.892才，4,600×10.892
        ＝50,103，小數點以下四捨五入），非上訴人所稱之四
        萬多才，且因交由譽新公司加工之石材係另向建利公司
        購買，而非石材採購及加工均委由同一家公司承作，而
        系爭石材又係天然石難免有色調、紋路不均及物性差異
        之現象，不符合業主要求之部分均要切除無法使用（見
        原審卷(一)第121頁），因此購買系爭石材材料數量時，
        需考量上開可能要切除而無法使用之部分，因此購買數
        量上本即無法與系爭合約（採購石材材料與加工均由上
        訴人承作）完全一致，始能避免最後石材加工成品數量
        不足之問題。惟最後砷華公司交貨之石材約8,200才（
        見原審卷(一)第111頁以下），加上譽新公司交貨之石材
        約4萬多才，合計後並未逾系爭契約原定所需之石材約
        50,103才，上訴人所辯自不足採。
    (2)鷹架費用358,407元：因上訴人交貨嚴重遲延達92天，被
      上訴人為配合已進行之建築物主體工程，因此需另行搭蓋
      鷹架吊掛石材，總計支出鷹架費用358,407元（見原審卷
      (一)132頁）。蓋若上訴人按期交貨，即可同時配合建築物
      主體工程之進行而吊掛石材，無庸另行搭蓋鷹架吊掛石材
      ，因此該費用乃上訴人交貨遲延所生之損害至明。
    (3)工地現場石材組裝及拆裝費用560,000元：因上訴人遲延
      交付石材，致被上訴人須直接在工地現場組裝石材，且因
      上訴人所交付之石材瑕疵嚴重，被上訴人因此須另行支出
      瑕疵石材之拆裝費用，總計工地現場石材組裝及拆裝費用
      為560,000元（見原審卷(一)第135頁）。
    (4)管理費272,396元：因上訴人有前揭給付遲延及石材瑕疵
      等履約不當之事由，被上訴人因此增加管理費計272,396
      元（3,621,518＋358,407＋560,000）×0.06=272,396元
      ，元以下四捨五入）。
    (5)末按上訴人遲延交貨，被上訴人即得依系爭合約第13條「
      由於乙方未能按期規定交貨，導致影響施工進度，每逾期
      一天須扣款總金額百分之一。」之規定請求上訴人給付依
      合約總金額百分之一（11,157,300×1/100=111,573）計
      算之懲罰性違約金。查依約上訴人早於94年1月5日前即應
      生產第一次1,500㎡之石材交付被上訴人（見原審卷(一)第
      22頁），是至94年4月7日被上訴人解除契約時止，總計遲
      延達92天，上訴人就此亦不爭執，惟抗辯應以原證四備忘
      錄所載時程計算違約責任天數云云，然查，如前所述，被
      上訴人既未同意免除上訴人前已發生之遲延責任，依上開
      最高法院86年台上字第3703號判決、61年台上字第1187號
      、58年台上字第715號等判例意旨，上訴人仍應負遲延交
      貨92天之遲延責任至明。上訴人辯稱伊遲延責任天數應自
      原證四備忘錄上所載日期起算云云，自無足採。準此，被
      上訴人自得請求上訴人給付懲罰性違約金10,264,716元（
      111,573元×92＝10,264,716元）。是原審判認上訴人應
      給付被上訴人550萬元，洵無違誤。
  (二)反訴部分：
  1.系爭合約已解除，上訴人不得請求給付貨款：
    系爭合約上訴人因可歸責於己之事由而給付遲延，違反系爭
    合約第6條之規定，且給付之石材有瑕疵，違反系爭合約第8
    條之規定。被上訴人已依法解除契約（同本訴部分，茲不贅
    述），上訴人之貨款或承攬報酬請求即失所附麗，故上訴人
    依契約反訴請求被上訴人給付上訴人5,525,202元並加計法
    定遲延利息，自屬無據。
  2.上訴人未依債務本旨給付，不得請求貨款：
    上訴人給付之石材有瑕疵，違反系爭合約第8條之規定，已
    如前述。顯見上訴人應負補正修改之義務，其未依債務本旨
    實行提出給付，依民法第235條規定，不生提出之效力，故
    上訴人當然不得請求貨款。
  3.至被上訴人其餘同時履行抗辯、抵銷抗辯、無給付貨款遲延
    情事、上訴人請求之損害並無證據證明等抗辯，均與本院就
    反訴部分之判斷不生影響，已無贅為論究之必要，附此敘明
    。
六、綜上所述，被上訴人主張為可採，上訴人所辯均無可取。被
    上訴人請求上訴人給付因債務不履行所生損害其中之550萬
    元，及自起訴狀送達翌日（即94年9月1日）起至清償日止，
    按年息5％計算之利息，於法有據，應予准許。原審判命上
    訴人如數給付，並依兩造之陳明為准、免假執行之宣告，於
    法並無不合。上訴意旨指摘原判決本訴部分不當，求予廢棄
    改判，為無理由，應予駁回。上訴人反訴請求被上訴人給付
    貨款及解除、終止契約後之損害，並無理由，應予駁回。是
    原審為上訴人敗訴之判決，於法並無違誤，上訴意旨指摘原
    判決反訴部分不當，求予廢棄改判，為無理由，亦應予駁回
    。
七、本件事證已臻明確，兩造其餘之攻擊防禦方法及所提證據，
    經審酌後認均無礙判決之結果，爰不予一一論述。
八、據上論結，本件上訴人就本訴、反訴之上訴，均為無理由，
    依民事訴訟法第449條第1項、第78條，判決如主文。
中    華    民    國    98    年    8    月    31     日
                    民事第五庭
                        審判長法  官  魏麗娟
                              法  官  陳博享
                              法  官  梁宏哲
正本係照原本作成。
如不服本判決，應於收受送達後20日內向本院提出上訴書狀，其
未表明上訴理由者，應於提出上訴後20日內向本院補提理由書狀
（均須按他造當事人之人數附繕本）上訴時應提出委任律師或具
有律師資格之人之委任狀；委任有律師資格者，另應附具律師資
格證書及釋明委任人與受任人有民事訴訟法第466條之1第1項但
書或第2項（詳附註）所定關係之釋明文書影本。
中    華    民    國    98    年    9     月    1     日
                              書記官  林麗觀
附註：
民事訴訟法第466條之1（第1項、第2項）：
對於第二審判決上訴，上訴人應委任律師為訴訟代理人。但上訴
人或其他法定代理人具有律師資格者，不在此限。
上訴人之配偶、三親等內之血親、二親等內之姻親，或上訴人為
法人、中央或地方機關時，其所屬專任人員具有律師資格並經法
院認為適當者，亦得為第三審訴訟代理人。

司法院資訊處製作；財團法人民間司法改革基金會備份。
